【裁判字號】    99,消債抗,9
【裁判日期】    990726
【裁判案由】    更生抗告
【裁判全文】
臺灣基隆地方法院民事裁定             99年度消債抗字第9號
抗  告  人  甲○○
代  理  人  劉韋廷律師
上列抗告人因消費者債務清理事件，對於中華民國98年12月31日
本院98年度消債更字第128號裁定提起抗告，本院裁定如下：
    主  文
抗告駁回。
抗告程序費用新臺幣壹仟元由抗告人負擔。
    理  由
一、本件抗告意旨略以：抗告人每月薪資所得為新臺幣（下同）
    32,641元，如依協商條件每月須償還19,107元，餘款尚不足
    以支付抗告人每月生活必要支出29,951元，且抗告人配偶於
    98年 6月15日又遭解雇，原審逕以98年行政院公告之每人每
    月最低生活費用 9,829元，為抗告人每月必要生活支出之認
    定基準，未實質審查抗告人所提出之支出項目是否合理，流
    於形式，與實際情形不符；抗告人固於98年 5月和最大債權
    銀行申請變更協商條件，即使依協商結果改以180期、年息3
    %、每期還款 10,124元，抗告人亦無力清償，實有不可歸責
    於己之事由，原審認抗告人應先申請個別協商一致性方案，
    無視抗告人如於當時再申請個別協商一致性方案，協商之金
    額應與變更協商條件相同情形，顯然剝奪抗告人選擇最有利
    還款方式之程序選擇權，為此提起抗告，請求廢棄原裁定等
    語。
二、按債務人與金融機構協商成立者，不得聲請更生或清算，但
    因不可歸責於己之事由，致履行顯有重大困難者，不在此限
    ，消費者債務清理條例（以下簡稱本條例）第151條第5項定
    有明文。上開規定旨在避免債務人任意毀諾已成立之協商，
    濫用更生或清算之裁判上債務清理程序，因為債務清償方案
    係經當事人行使程序選擇權所為之債務清理契約，債務人應
    受該成立之協議所拘束，按其條件履行，僅於其後發生情事
    變更，在清償期間收入或收益不如預期，致該方案履行困難
    甚或履行不能，且因不可歸責於己之事由所致，始能聲請更
    生或清算。
三、抗告人於本條例施行前，曾依金融主管機關協調成立之中華
    民國銀行公會會員辦理消費金融案件無擔保債務協商機制，
    與最大債權金融機構永豐商業銀行股份有限公司（以下簡稱
    永豐銀行）成立協商，約定自95年8月起分120期、利率3.88
    %、每月清償19,107元，抗告人僅繳納至98年5月，有抗告人
    於原審提出之協議書、無擔保債務還款計劃等件影本可參，
    依前開說明，抗告人須有不可歸責於己之事由，致履行顯有
    重大困難，始得聲請更生。經查：
  (一)抗告人於96、97年間任職於長榮國際儲運股份有限公司之全
    年薪資所得分別為494,048元、520,643元，故96、97年間平
    均每月收入約為41,171元、43,387元【計算式： 494,048元
    ÷12月＝41,171元，520,643元÷12月＝ 43,387元（元以下
    四捨五入，下同）】，另依抗告人所提出之薪資轉帳明細，
    抗告人自98年1月至7月之薪資所得總額為 228,484元，平均
    每月收入約為32,641元【計算式：228,484元÷7月＝32,641
    元】，此有抗告人於原審提出之財政部臺灣省北區國稅局96
    、97年度綜合所得稅各類所得資料清單、合作金庫銀行存摺
    影本附卷可稽。
  (二)又本條例之立法目的在於幫助陷於經濟上困境之債務人，得
    藉由更生或清算程序，走出經濟困境，避免走向絕路，實現
    憲法所保障之生命權，並非在維持債務人過去慣常之寬逸生
    活，因此在評估債務人之收支狀況時，並非由債務人任意主
    張其基本生活費用之數額，否則將造成揮霍無度致難以清償
    債務者，反而更容易進入更生程序之歧異現象。抗告人既稱
    已陷於經濟困境而無法清償債務，則其日常生活須受相當之
    限制，應屬當然，而行政院所公告98年度臺灣省最低生活費
    用為每人每月9,829元，係按照政府最近1年平均每人消費支
    出（包括食品費、衣著鞋襪費、房租水電費、家居管理費、
    醫療保健費、交通通訊費、娛樂教育費及雜項支出）之 60%
    訂定，已含括食、衣、住、行、強制性保險等必要生活費用
    在內，應足以維持符合人性尊嚴之基本生活，況抗告人陳報
    其每月之必要支出費用為29,951元（含伙食費 4,000元、交
    通費3,100元、租金8,000元、父母之扶養費 4,000元、健保
    費1,000元、未成年子女之扶養費5,000元、水費 343元、電
    費1,300元、瓦斯費1,258元、電話費 1,950元），占支出大
    項之伙食費、交通費、租金、扶養費、教育費等，均未檢附
    證明文件釋明抗告人確有支付該金額，即使有提出單據之電
    話費亦高達 1,950元，已逾越一般人之支出，實不符更生債
    務人之生活常態，本院認為以 9,829元為抗告人每月必要生
    活費用之計算標準，並無不當。
  (三)抗告人固主張因配偶失業，減少家庭收入來源致未能依約還
    款等情，然最大金融機構債權人永豐銀行考量抗告人經濟情
    況，於98年 5月提供抗告人「95年債務協商變更還款條件方
    案」，即分180期、利率3%、每月清償 10,124元，以抗告人
    98年1月至7月間平均每月收入32,641元，扣除生活支出9,82
    9元、未成年子女扶養費5,000元、父母扶養費 4,000元，尚
    有13,812元（計算式32,641元－9,829元－5,000元－ 4,000
    元＝13,812元），自足以負擔每月10,124元之債務清償方案
    ，則抗告人依「95年債務協商變更還款條件方案」並無履行
    顯有重大困難或履行不能之情事，抗告人拒絕上開變更還款
    條件方案，主張其有無法履行協商條件之不可歸責於己事由
    而聲請更生，自不足採。
四、綜上所述，依抗告人之薪資收入既足以負擔永豐銀行之「95
    年債務協商變更還款條件方案」，且未能舉證證明其有不可
    歸責於己之事由造成經濟重大變更，致履行上開方案顯有重
    大困難，原審裁定駁回抗告人更生之聲請，自無違誤，抗告
    意旨指摘原裁定為不當，求為廢棄原裁定，為無理由，應予
    駁回。
五、結論：本件抗告為無理由，依消費者債務清理條例第15條，
    民事訴訟法第495條之1第1項、第449條第1項、第95條、第7
    8條，裁定如主文。
中    華    民    國    99    年    7     月    26    日
                  民事庭審判長法  官  蔡聰明
                              法  官  王翠芬
                              法  官  陳湘琳
以上正本係照原本作成。
本件裁定不得再抗告。
中    華    民    國    99    年    7    月     26    日
                              書記官  張慧儀

司法院資訊處製作；財團法人民間司法改革基金會備份。
